【裁判字號】    95,簡,786
【裁判日期】    951206
【裁判案由】    退除給與
【裁判全文】
臺北高等行政法院判決
                                     95年度簡字第00786號
原      告  甲○○
被      告  國防部參謀本部
代  表  人  乙○○參謀總長）.
訴訟代理人  丙○○
            丁○○
上列當事人間因退除給與事件，原告不服國防部中華民國95年2
月14日95年決字第012 號訴願決定，提起行政訴訟。本院判決如
下：
    主  文
原告之訴駁回。
訴訟費用由原告負擔。
    事實及理由
一、事實概要：
    原告於民國（下同）38年5 月19日入伍，至62年2 月1 日正
    式退伍，因申請補發18歲以前士兵年資，及帶士官階就讀軍
    校之年資併計退伍金差額暨退伍除役補助金，經國防部參謀
    本部94年10月14日選道字第0940013836號處分書否准，原告
    不服，提起訴願，遭訴願駁回後，遂提起本件行政訴訟。
二、兩造聲明：
  (一)原告聲明：
    1.訴願決定及原處分均撤銷。
    2.被告應發給原告「18歲以前」及「入伍生時期」之兵役年
      資補助金。
  (二)被告聲明：駁回原告之訴。
三、兩造之爭點：
  (一)原告主張之理由：
    1.原告於民國93年6 月向國防部提出申請「士官就讀軍校年
      資併計退伍金差額暨退除役補助金」案，國防部分別於民
      國93年9 月22日選道字第0930009096號、94年4 月28日選
      道字第0940005818號暨94年10月14日選道字第0940013836
      號書函駁回在案；原告分別於民國94年6 月6 日、民國94
      年12月29日向國防部訴願審議委員會提出訴願。國防部訴
      願審議委員會於民國95年2 月22日訴誠字第09000118號函
      以95決字第012 號決定書將訴願駁回在案。
    2.原告不服國防部訴願審議委員會決定之理由︰
      (1)關於請求權「自退伍除役之次月起，經過五年不行使而
        消滅」的問題︰原告提起申請之法令依據係行政院88年
        6 月29日頒布之「退除役軍官士官退除給予補助金發給
        辦法」，於93年6 月提出申請，是在五年以內；並無構
        成「經過五年不行使而消滅」之問題。
        行政院88年所以再頒布「退除役軍官士官退除給與補
          助金發給辦法」之旨意，源於早年政府財政困難，對
          退除役者之退除給與不妥，而有所虧欠，始主動令退
          伍者再申請補助金。若援引84年制定公布之「陸海空
          軍軍官士官服役條例」之規定︰「自退伍除役之次月
          起，經過五年不行使而消滅」；豈不是與行政院主動
          要「補助」之原意背道而馳？因退伍愈早者所領之退
          伍金愈少（甚至只有數千元者）；更應優先補助︰始
          符「補助」之旨意。現申請被核准者，有幾人是「退
          伍後五年以內者」？「後法優於前法」之基本原則何
          在？
        原告93年6 月即提出申請之證據明載於94年6 月6 日
          訴願書，事實一︰原告於93年6 月30日 (距88年6 月
          ，本是在五年以內）申請「士官就讀軍校年資併計退
          伍金差額」暨「退除役補助金」案，均被核駁不准在
          案。按93年6 月底首次提出之申請書並未留底稿，亦
          無一定規格之書表；上述申請日期，係因提訴願之所
          需，參謀部承辦人丙○○小姐查電腦檔案所提供之「
          收文日期」。其證據除國防部電腦檔案外，尚有原告
          與丙○○之電話通聯紀錄可查。國防部訴願審議委員
          會決定書，指稱原告「遲至93年11月2 日始申請補發
          之證據，係採訴願書事實二的一段文字，斷章取義；
          對此段文字中的93年11月12日至今年4 月7 日「先後
          三次申復」竟視而不見。而更不察「訴願書事實一」
          之內容；忽視「退除役補助金案，當再另案訴願」的
          文字；這豈不是「察秋毫而不見輿薪」，任做選擇性
          的採證嗎？該案既遭「駁回」，更證明︰原告「早在
          93年11月2 日之前----即是當年6 月底----已申請在
          案] 了嘛！否則，所謂的「駁回」豈不是「無的放矢
          」；還有什麼可「駁回」的呀？基於以上理由，原告
          之請求權「經過五年不行使而消滅」之認定；並非事
          實，己昭昭甚明。
      (2)關於所謂「假退伍」與「正式退伍」的問題︰
        依國防部94年10月14日選道字第0940013836號書︰「二
        ，查台端係59年1 月31日假退、62年2 月1 日正退（年
        資計算至假退止，……）」。
        兵役年資（權益）既然計算至「假退」之日，而有關
          敝人退伍權益，卻援用62年2 月1 日正退之期日；請
          問在「假退」至「正退」之期間，曾有何種不同之權
          利義務？如「假退」可依服役年資領月退休俸；「正
          退」亦同。此非任意剝奪敝人權益乎？所謂假退，實
          質上是100%在59年1 月31日正式退伍離開軍中，與正
          退者之權利義務，在實質上並無任何不同（離營後，
          各種召集亦與正退同）。這種限制「假退」者權益之
          規定乖情、悖理；原告雖未曾專研法津，卻非常質疑
          此一「命令」，似有違反保障人民（弱勢者）基本權
          益的相關「法律精神」？若此，「命令」牴觸「法律
          」的部分，根本不能適用。況：
        此正如行政院謝長廷院長對TVBS電視台之資本結構認
          定實質上是100%外資，並罰款一百萬元案一樣；二者
          實質上沒有任何不同。行政院對其發布的法令，由院
          長本人從實質上解釋、並執行，自應一體適用。基於
          「後法優於前法」的原則；其前後若有扞格的話，行
          政院謝院長94年11月的解釋（命令），當然優於行政
          院88年6 月所頒布的相關命令。況謝院長此一解釋，
          迄今並未被變更；難道不是？「決定書」對此未置一
          詞；實令人不解、更不服也。
      (3)原告所以分別於94年6 月6 日和94年11月23日，對同一
        事件兩次提出訴願；乃因原告於94年6 月6 日依法提出
        訴願，參謀本部於94年7 月21日提出之答辯書；經原告
        駁以「不合法、理、情」後無言以對（詳附件第12至17
        頁：94年6 月6 日訴願書暨7 月27日補充理由）；竟於
        94年10月14日書函謂︰「本部94年4 月28日，……對台
        端所作處分予以撤銷」。將手中多如牛毛的法令、條例
        、辦法、細則等，再找條文變更處分；此無異明白表示
        ︰「這一法條無效，再找另一法條」，就是不認錯；若
        認錯那還是堂堂參謀本部！如此選擇性用法；豈非玩法
        、弄法，視法令如同兒戲乎！敝人年七十有五，仍不辭
        勞累、絮絮不休者，乃基於「不信政府真的沒有是非、
        公義」之一念，始有第二次訴願；與今日行政訴訟之提
        出。
      (4)國防部參謀本部暨訴願審議委員會駁回原告之文件中，
        均以長串數字列舉原告在軍中每一階段之年資。原告固
        在「申請書」暨「訴願書」中，曾爭取「十八歲以前」
        和「入伍生時期」的兵役年資，前者，參謀本部在94年
        12月19日的「答辯書」三，處理情形︰（二），明確承
        認在案。「決定書」對此二者未作任何說明；對「入伍
        生時期」的年資訴求，更隻字未提；率以「時效消滅」
        為由而批駁，寧能令人誠服！但行政院在88年所以「主
        動」發布命令，要「補助」早年退伍離營者之「退除給
        與」之基本精神旨趣，顯然不是為清查過去「退伍時之
        年資有無計算錯誤」為目的。觀乎行政院「補助金發給
        辦法」之基本主旨，簡而言之，應是自認過去對退伍軍
        （士）官的退除給與發少了，現在「再補發」嘛！年資
        是否曾計算錯誤，只不過是「附帶」而已。若純為「年
        資計算錯誤」，自可依一般法令申請補正；行政院何必
        多此一舉！況原告「18歲前」及「入伍生時期」之兵役
        年資，雖承認卻未補償（此二者，既無「消滅時效」，
        也無「假退或正退」之爭議），何也？據知其被核准補
        發者，很少有人因退伍時年資計算錯，而核發者。國防
        部在「年資數字」上打轉，是無的放矢；只不過是為當
        初對原告申請之「錯誤核駁」，找遮羞、搪塞之理由而
        已。其所以撤銷原處分再另作處分，雖並無不適法之處
        ；但更證明其玩法、弄法，欺老兵之無知！
      (5)政府於公教人員退休給與，從未聞事後再予「補助」者
        ；何獨厚於退伍之老兵？實乃當時對軍人待遇過份刻薄
        ，與公教人員有不合理的倍數懸殊。後國民所得大增，
        國家財政好轉；政府補助退伍老兵之退除給予，實乃有
        「崇功報德」之意。國防部參謀本部未能本此旨意，竟
        因第一次錯誤核駁敝人申請；一錯再錯，錯以不承認錯
        為維護「尊嚴」！其玩法、弄法，所核准補助金額竟有
        十倍以上之差者（均敝人政工幹校同期同學）；捨國家
        「崇功報德」精神，和法律最「根本」的、「實質」的
        「公平」基礎如糞土，寧不令人浩歎！
      (6)參謀本部處理本案乖情、悖理、弄法、濫權之極，原告
        現所申請者，已不僅是鐵證如山被迫承認的「十八歲以
        前」和「入伍生時期」那幾個月的年資補助金；而更要
        依行政院「補助金發給辦法」之意旨，爭取應有的、與
        一般被核發者同一標準、所應得的「補助金」。即使是
        一角錢，也是「公義」、「是非」耶！
  (二)被告主張之理由：
    1.按前開退除給與補助金發給辦法第2 條第1 項第1 款前段
      規定，退除給與補助金發給對象，為民國38年1 月1 日以
      後至民國59年6 月30日以前，在台灣地區服現役期間依相
      關法令之規定，辦理正式退伍、除役，並合於發給退除給
      與之軍官、士官。查原告係於民國62年2 月1 日辦理正式
      退伍之人員，自無該辨法之適用。
    2.次按陸海空軍軍官士官服役條例第41條第1 項規定，軍官
      士官請領退除給與權利，自退伍除役之次月份起，經過5
      年不行使而消滅。今原告訴之聲明請求其「18歲以前入伍
      生時期（38年5 月間至39年6 月2 日）之兵役年資補助金
      」，但查年資審核之處分時點，係民國62年原告退伍之際
      ，去今已逾5 年，請求權早已歸於消滅。原告請求「採計
      18歲以前入伍生時期之年資」一節，自於法無據。
    3.綜上所述，原告之請求並無理由，應予駁回，爰狀請  鈞
      院賜判如答辯之聲明，以維法治。
四、本院之判斷：
  (一)按84年8 月11日制定公布，於86年1 月1 日施行之陸海空軍
    軍官士官服役條例（下稱服役條例）第41條第1 項規定：軍
    官士官請領退除給與權利，自退伍除役之次月份起，經過五
    年不行使而消滅。又88年6 月29日發布之退伍除役軍官士官
    退除給予補助金發給辦法（下稱補助金發給辦法）第2 條第
    1 項第1 款前段規定：「退除給與補助金發給對象，為中華
    民國38年1 月1 日以後至中華民國59年6 月30日以前，在台
    灣地區服現役期間依相關法令規定，辦理正式退伍、除役，
    並合於發給退除給與之軍、士官。」故如於59年6 月30日以
    後始退伍、除役者，即無上開補助金發給辦法之適用。
  (二)查本件原告申請補發18歲以前年資之退伍除役補助金；經被
    告調閱原告兵籍表及部存資料查證，原告係民國59年1 月31
    日以少校階假退伍，民國62年2 月1 日正式退伍，核定服軍
    官役年資14年8 個月整（44年5 月31日至59年1 月31日），
    士官役年資3 年5 個月（41年1 月1 日至44年6 月1 日），
    士兵役年資1 年7 個月（39年6 月2 日至41年1 月1 日），
    並支領退伍金在案。此為原告所不爭執（本院卷第61頁），
    其正式退伍既為62年2 月1 日，係在59年6 月30日之後，依
    上述說明，即無上開補助金發給辦法之適用，則原告依該補
    助金發給辦法，請求發給補助金，即屬無據。
  (三)況依陸海空軍軍官士官服役條例第41條第1 項規定：軍官士
    官請領退除給與權利，自退伍除役之次月份起，經過五年不
    行使而消滅。本件退步言，縱認原告有上開補助金發給辦法
    之適用，然原告當時對核定之退除年資既無異議，其遲至93
    年6 月28日始申請補發18歲以前（38年5 月29日至39年6 月
    1 日）之退除給與，顯已逾前述服役條例之五年請求時效。
    至原告雖稱不知五年請求權時效云云，然參照最高行政法院
    86年判字第2434號裁判意旨，公法上請求權，不因主管單位
    有無個別通知，而影響請求權時效之進行，是其所稱，要無
    足採。
  (四)又國防部在民國85年6 月29日發布「退伍除役軍官士官退除
    給與與其他現金給與補償金發給辦法」，此辦法適用對象為
    59年7 月1 日後到84年6 月30日前退伍者；88年6 月29日頒
    布之「退伍除役軍官士官退除給與補助金發給辦法」，其適
    用對象則為38年1 月1 日到59年6 月30日者，二者適用對象
    不同，不同時期退伍者，應分別適用不同之發給辦法，原告
    為62年2 月1 日退伍，業已依前開「補償金發給辦法」發給
    補償金20多萬元，此為原告所不爭執（本院卷第62頁），則
    原告復主張依「補助金發給辦法」請求再發給補助金，自屬
    無據。
  (五)綜上，原處分否准原告所請，於法並無違誤，訴願決定因而
    維持原處分，亦無不合。原告徒執前詞，訴請撤銷，並請求
    被告應發給原告「18歲以前」及「入伍生時期」之兵役年資
    補助金，為無理由，應予駁回。
  (六)兩造其餘攻擊防禦方法均與本件判決結果不生影響，故不逐
    一論述，併此敘明。
五、本件適用簡易訴訟程序，爰不經言詞辯論逕為判決，併予敘
    明。
據上論結，本件原告之訴為無理由，爰依行政訴訟法第98條第3
項前段、第233條第1項、第236條，判決如主文。
中    華    民    國    95    年    12     月    6    日
                           第二庭  法  官  陳金圍
上為正本係照原本作成。
本件以訴訟事件所涉及之法律見解具有原則性者為限，始得於本
判決送達後20日內向本院提出上訴狀並表明上訴理由，如已於本
判決宣示後送達前提起上訴者，應於判決送達後20日內補具上訴
理由（均按他造人數附繕本），且經最高行政法院許可後方得上
訴。
中    華    民    國    95    年    12     月    6    日
                                   書記官  陳可欣


司法院資訊處製作；財團法人民間司法改革基金會備份。
